臺灣高雄地方法院刑事判決　99年度易字第807號
公　訴　人　臺灣高雄地方法院檢察署檢察官
被　　　告　孫山永
　　　　　　許
上二人共同
選任辯護人　邱明政律師
被　　　告　陳明良
選任辯護人　王仁聰律師
　　　　　　蔡桓文律師
上列被告因詐欺案件，經檢察官提起公訴（97年度調偵字第1166
號、98年度偵字第24576號），本院判決如下：
    主  文
許卿卿共同犯詐欺取財罪，處有期徒刑貳年。
陳明良共同犯詐欺取財罪，處有期徒刑貳年。
孫山永無罪。
    事  實
一、許卿卿為京懋工業股份有限公司（址設屏東縣枋寮鄉○○路
    25號，下稱京懋公司）之監察人，負責保管京懋公司名義負
    責人孫山永之印章及京懋公司印鑑章，並處理京懋公司財務
    及資金調度事宜，陳明良則係京懋公司總經理，2 人均實際
    經營京懋公司業務。緣陽信營造有限公司（下稱陽信公司）
    於96年4 月20日，因承攬高雄市政府之「高雄市○○○道新
    建工程（第四施工區）（下稱高雄市新建工程）」，向京懋
    公司訂購6 萬平方公尺之混凝土，約定陽信公司依業主高雄
    市政府之合約付款條件，於收到款項後7 日內交付工程款予
    京懋公司。詎許卿卿、陳明良明知京懋公司於民國96年初即
    已陷入財務困難，必須不斷向羅信富借款清償京懋公司債務
    ，實際上無任何償債能力，竟仍基於共同意圖為自己不法所
    有之犯意聯絡，於96年7 月間推由陳明良與弘一瀝青股份有
    限公司（址設高雄市○○鎮○○路1 段94號1 樓，下稱弘一
    瀝青公司）總經理李欣龍在高雄市仁武區某處洽談向弘一瀝
    青公司購買瀝青混凝土之事宜，迨96年7 月間某日，許欣龍
    至京懋公司簽約時，許卿卿、陳明良復向李欣龍佯稱：京懋
    公司有向陽信公司承包「高雄市新建工程」，倘將付款方式
    由「月結45天票期」改為「俟業者領款後即付款」，京懋公
    司於陽信公司交付工程款後，即可立即支付弘一瀝青公司貨
    款云云，致李欣龍誤認京懋公司因承包陽信公司工程尚有還
    款能力，且將付款方式改為相對付款對弘一瀝青公司較為有
    利而陷於錯誤，同意由不知情之京懋公司會計蔡雅苓將付款
    方式由「月結45天票期」改為「俟業者領款後即付款」後，
    與京懋公司簽立供料合約書（下稱系爭供料合約書），約定
    出售價值共新臺幣（下同）954 萬元（檢察官誤繕為599 萬
    5584元）之瀝青混凝土9000噸予京懋公司，嗣弘一瀝青公司
    於96年7 月間至同年8 月24日，陸續交付價值599 萬5584元
    之瀝青混凝土予京懋公司。
二、詎許卿卿、陳明良於96年8 月間，明知依系爭供料合約書，
    陽信公司「高雄市新建工程」之工程款必須用以支付弘一瀝
    青公司之貨款，竟因京懋公司財務狀況遲未改善，除須償還
    先前積欠羅信富之債務外，亦亟需再向羅信富、吳珀昌借款
    償還京懋公司其他債務，乃應羅信富、吳珀昌之要求，於96
    年8 月30日將陽信公司應給付京懋公司「高雄市新建工程」
    之1000萬元工程款債權讓與羅信富，並書寫同意書（下稱A
    同意書）郵寄予陽信公司負責人蔡榮科及羅信富，於96年11
    月間，許卿卿及陳明良復將以京懋公司名義開立予陽信公司
    各400 萬元之統一發票2 紙郵寄予羅信富，由羅信富先將上
    開統一發票郵寄予蔡榮科，並委託蔡承翰於96年12月2 日前
    往陽信公司領款，經蔡榮科以電話與陳明良、羅信富確認交
    付款項予蔡承翰後，蔡榮科即將附表編號1 、2 所示之支票
    共800 萬元交付予蔡承翰，蔡承翰再將上開支票交付予吳珀
    昌。嗣李欣龍於97年1 月間電詢陽信公司負責人蔡榮科工程
    款是否核發，發現京懋公司對陽信公司之工程款800 萬元業
    經羅信富領走，經詢問陳明良後，陳明良於97年1 月10日簽
    立債權讓與同意書（下稱B 同意書），將京懋公司對陽信公
    司剩餘之140 萬元工程款讓與弘一瀝青公司；另許卿卿於同
    年2 月3 日，亦以個人名義及孫山永名義簽立同意書（下稱
    C 同意書），將京懋公司對文健營造股份有限公司（下稱文
    健公司）之工程款轉讓予吳珀昌及弘一瀝青公司。惟嗣羅信
    富於97年5 月10日，持前揭A 同意書向陽信公司負責人蔡榮
    科領取附表編號3 、4 所示支票共57萬元，而不知情之京懋
    公司名義負責人孫山永（另經本院判決無罪詳後述貳）則早
    於97年1 月3 日簽立債權讓渡契約書（下稱D 讓渡契約書）
    ，將對文健公司之工程款420 萬元、對瑞鋒營造有限公司（
    下稱瑞鋒公司）之工程款185 萬元讓與吳珀昌，致弘一瀝青
    公司未能領得上開貨款599 萬5584元，弘一瀝青公司之負責
    人李忠明始知受騙。
三、案經弘一瀝青公司訴由臺灣高雄地方法院檢察署檢察官偵查
    起訴。
    理  由
壹、被告許卿卿、陳明良有罪部分：
一、程序方面：
    按被告以外之人於審判外之言詞或書面陳述，除法律有規定
    者外，不得作為證據；被告以外之人於審判外之陳述，雖不
    符同法第159 條之1 至第159 條之4 之規定，但經當事人於
    審判程序同意作為證據，法院審酌該言詞陳述或書面陳述作
    成時之情況，認為適當者，亦得為證據，刑事訴訟法第159
    條第1 項、第159 條之5 第1 項分別定有明文。本判決所引
    用之傳聞證據，均經本院依法踐行調查證據程序，當事人於
    審判程序亦同意作為證據，本院審酌證據資料作成時之情況
    ，並無違法不當及證明力明顯過低之瑕疵，且無依法應排除
    其證據能力之情形，認以之作為證據應屬適當，故有證據能
    力。
二、實體方面：
    訊據被告許卿卿固坦承有將京懋公司對於陽信公司之1000萬
    元工程款債權讓與羅信富之事實，惟矢口否認有何詐欺犯行
    ，辯稱：伊未與被告陳明良共同詐欺告訴人弘一瀝青公司，
    京懋公司與告訴人簽立供料合約書時，伊未在場，伊亦未將
    該合約書上之付款方式改為「俟業者領款後即付款」云云；
    被告陳明良則坦認有與告訴人簽立供料合約書，並約定將付
    款方式改為「俟業者領款後即付款」等情，惟亦否認有何詐
    欺犯行，辯稱：伊對於被告許卿卿、孫山永將京懋公司對於
    陽信公司、文健公司之工程款債權讓與羅信富、吳珀昌之事
    均不知情，伊至97年間承包商傳真A 同意書、D 讓渡契約書
    ，始知上情，伊並無詐欺弘一瀝青公司之意云云。經查：
  (一)被告許卿卿、陳明良有於96年7 月間，與告訴人簽立系爭供
    料合約書：
  1.被告許卿卿負責保管京懋公司名義負責人孫山永之印章及京
    懋公司印鑑章，並處理京懋公司財務及資金調度事宜，陳明
    良則係京懋公司總經理，被告2 人均實際經營京懋公司業務
    乙情，為被告陳明良坦認不諱，且經被告許卿卿於偵查、另
    案民事事件審理中供述屬實（見偵三卷第129 至130 、276
    頁），核與證人即同案被告孫山永於偵查中、證人陳明良於
    偵查、另案警詢中、證人蔡榮科於偵查中、證人蔡雅苓於審
    判中之證述內容大致相符，是上開事實堪信為真。而陽信公
    司於96年4 月20日，因承攬高雄市政府之「高雄市新建工程
    」，向京懋公司訂購6 萬平方公尺之混凝土，約定陽信公司
    依業主高雄市政府之合約付款條件，於收到款項後7 日內交
    付工程款予京懋公司，嗣被告陳明良於96年7 月間，與告訴
    人總經理李欣龍在京懋公司簽立系爭供料合約書，同意出售
    價值共954 萬元之瀝青混凝土9000噸，並將付款方式由「月
    結45天票期」更改為「俟業者領款後即付款」，後弘一瀝青
    公司於96年7 月間至同年8 月24日，陸續交付價值599 萬
    5584元之瀝青混凝土予京懋公司等情，亦為被告許卿卿、陳
    明良所不爭執，核與證人李欣龍於偵查、本院審理中之證述
    、證人即共同被告陳明良於偵查、審判中之證述情節並無二
    致，復有系爭供料合約書、臺灣屏東地方法院97年度司促字
    第32號支付命令、高雄市政府工程採購契約、訂購合約書、
    陽信公司高雄市新建工程結算明細表各1 份及告訴人之銷貨
    單共337 張附卷可參（見偵一卷第3 至4 頁、偵三卷第69至
    73頁、證據一卷第2 至171 頁），足信上開事實亦屬真實。
  2.被告許卿卿雖辯稱：京懋公司與告訴人於96年7 月7 日簽立
    系爭供料合約書時，伊並不在場，對於京懋公司有與告訴人
    簽訂系爭供料合約書乙事自不知情云云。然被告許卿卿於偵
    查中，對於系爭供料合約書係由其蓋印，且當時約定京懋公
    司領取陽信公司工程款後，隨即支付款項予弘一瀝青公司乙
    節並不否認（見偵三卷第137 頁），於本院準備程序中並供
    稱：96年7 月間，告訴人之總經理至京懋公司時，被告陳明
    良有告知伊京懋公司與告訴人簽訂系爭供料合約書，自此伊
    始悉上情等語（見院一卷第26頁），於本院審理中則作證稱
    ：告訴人總經理至京懋公司時，彼等有碰面及打招呼等情（
    見院二卷第173 頁），前後供述矛盾不一，被告許卿卿於京
    懋公司與告訴人簽訂系爭供料合約書時，是否確不在場，要
    非無疑。又徵諸證人李欣龍於偵查、本院審理中證述歷歷：
    伊與被告許卿卿及陳明良在京懋公司外面客廳簽訂系爭供料
    合約書，因被告許卿卿、陳明良表示京懋公司與陽信公司係
    約定相對付款，故要求系爭供料合約書亦改為相對付款，即
    陽信公司若給付工程款予京懋公司，京懋公司將立即給付工
    程款予告訴人，伊同意更改付款方式後，被告許卿卿即將系
    爭供料合約書拿去裡面，伊不知係由被告許卿卿或京懋公司
    會計在合約上以手寫改為相對付款，但被告許卿卿在伊面前
    蓋章時，付款方式已更改完成等語（見偵二卷第15至16頁、
    偵三卷第209 頁、院二卷第64頁反面、65頁反面至66頁反面
    ），證人即共同被告陳明良於審判中亦具結證述：96年7 月
    間簽訂系爭供料合約書時，伊與被告許卿卿及會計均在場，
    伊發現系爭供料合約書記載月結45天票期後，有向李欣龍表
    示當初約定係相對付款，經李欣龍同意後，始由被告許卿卿
    拿進去交給會計將月結45天票期劃掉，改為相對付款，之後
    再由被告許卿卿將系爭供料合約書交還李欣龍等情（見院二
    卷第203 頁反面至204 頁反面），參以證人李欣龍、陳明良
    與被告許卿卿並無任何夙怨嫌隙，故意誣指被告許卿卿簽約
    時在場，對渠等亦未有利，衡情渠等自無可能甘冒刑法偽證
    罪之重典，故為虛偽證詞，是渠等前開證詞信而有徵，可以
    採信。被告許卿卿確有於96年7 月間，與被告陳明良、李欣
    龍在京懋公司簽立系爭供料合約書，被告許卿卿與陳明良並
    向李欣龍遊說將付款方式改為「俟業者領款後即付款」之相
    對付款方式，告訴人於京懋公司向陽信公司取得「高雄市新
    建工程」之工程款後，即可立即取得貨款，經李欣龍同意後
    ，被告許卿卿再將系爭供料合約書拿至辦公室內，將付款方
    式由「月結45天票期」改為「俟業囑咐款後即行付款」無訛
    。另證人李欣龍、陳明良固均陳稱不知由何人更改系爭供料
    合約書之付款條件，然經本院比對系爭供料合約書上關於付
    款方式「俟業者領款後即付款」之記載（見偵一卷第3 頁）
    ，以及蔡雅苓當庭書寫之「俟業者領款後即付款」等字（見
    院二卷第116 頁），二者無論字體、結構、運筆、勾勒，均
    極為類似，顯係同一人所為，足認被告許卿卿將系爭供料合
    約書持至京懋公司辦公室內後，係交由不知情之會計人員蔡
    雅苓更改付款方式甚明。
  3.被告許卿卿雖提出其護照內之簽證為據（見院二卷第302 至
    303 頁），證明告訴人與京懋公司簽約時，伊並未在場。惟
    稽之證人李欣龍於偵查中證稱：簽訂系爭供料合約書前，與
    伊接觸之人為被告陳明良，而簽約之人則係被告許卿卿及陳
    明良等語（見偵三卷第209 頁），於審理中結證稱：簽訂系
    爭供料合約書之前，均係由伊與被告陳明良洽談合約事宜，
    待彼等談妥契約相關條件後，伊與被告陳明良相約至京懋公
    司用印，並由告訴人先繕打系爭供料合約書及在合約書上蓋
    印告訴人印章後，由伊將系爭供料合約書攜至京懋公司等語
    （見院二卷第62、65頁反面）；證人陳明良於審判中亦具結
    證稱：關於系爭供料合約書，均係由伊與李欣龍接洽，簽約
    前伊與李欣龍在高雄市仁武區某處已談妥相對付款，但簽約
    當天，可能李欣龍之老闆請李欣龍更改付款方式，故李欣龍
    攜帶之系爭供料合約書上記載付款方式為「月結45天票期」
    ，伊遂向李欣龍表示若改為月結45天票期，伊即不簽立契約
    ，蓋當初約定之條件並非如此，之後李欣龍即將付款方式改
    為相對付款等情（見院二卷第202 頁反面、211 頁反面至
    212 頁），告訴代表人李忠明於審判中亦指稱：李欣龍曾拿
    系爭供料合約書給伊看，第一次上面係以打字方式記載付款
    方式為月結45日，但因被告許卿卿、陳明良要求，事後系爭
    供料合約書上付款方式「月結45天票期」遭劃除，改為手寫
    之「俟業者領款後即付款」，此2 次合約李欣龍係在不同時
    間交給伊閱覽（見院二卷第289 頁至289 頁反面），綜上各
    情相互勾稽，足信李欣龍將系爭供料合約書攜至京懋公司與
    被告許卿卿、陳明良簽約前，即已事先擬定該合約書，而衡
    諸告訴人在簽約前既已事先在合約書上蓋印告訴人及負責人
    李忠明之印章，非無可能同時在契約書上先行記載簽約日期
    ，是在告訴人擬定合約書與實際簽約日二者具有時間差之情
    況下，自難遽認簽立系爭供料合約書之時間必定係96年7 月
    7 日。至證人李欣龍於審判中雖證稱：系爭供料合約書上所
    記載之96年7 月7 日，係在京懋公司當場填寫等語（見院二
    卷第65頁反面），然細觀該次庭訊筆錄，證人李欣龍僅係單
    純附和被告許卿卿之辯護人所詢問之「系爭供料合約書上之
    日期96年7 月7 日，是否為當天至京懋公司簽約之日期」問
    題（見院二卷第65頁反面），且衡諸證人李欣龍至本院接受
    訊問時已係99年12月1 日，距離簽約之96年7 月間距離3 年
    餘，證人自難免因為時間久遠而有記憶不清之情況，尚難以
    此推翻證人李欣龍、陳明良前述證稱被告許卿卿於簽約當時
    確有在場之證詞，逕自認定被告許卿卿具有不在場證明，故
    被告許卿卿以前揭情詞置辯，亦屬無據。
  (二)被告許卿卿、陳明良有於96年8月30日共同簽立A同意書：
  1.查被告許卿卿有於96年8 月30日簽立A 同意書，將陽信公司
    應給付予京懋公司之「高雄市新建工程」工程款1000萬元讓
    與羅信富，嗣京懋公司將上開同意書郵寄予陽信公司負責人
    蔡榮科及羅信富，於96年11月間復將以京懋公司名義開立予
    陽信公司各400 萬元之統一發票2 紙郵寄予羅信富，由羅信
    富先將上開統一發票郵寄予蔡榮科，並委託蔡承翰於96年12
    月2 日前往陽信公司領款，經蔡榮科與羅信富確認將附表編
    號1 、2 所示之支票共800 萬元交付予蔡承翰後，蔡榮科遂
    將上開支票交付予蔡承翰，嗣羅信富復於97年5 月10日，持
    前揭A 同意書向蔡榮科領取附表編號3 、4 所示支票共57萬
    元，而蔡承翰、羅信富取得上開附表編號1 至4 所示之支票
    後，均將之交付予吳珀昌等情，為被告許卿卿、陳明良所是
    認，且經證人即共同被告許卿卿、證人李欣龍、蔡榮科、蔡
    承翰、羅信富於偵查、審判中、證人陳明良、吳珀昌於審判
    中證述屬實，並有統一發票2 紙、附表編號1 至4 所示之支
    票影本4 張及A 同意書1 份在卷可憑（見偵三卷第74至78
    頁），上開事實應堪採信。
  2.被告陳明良雖辯謂：伊在96年11月至12月間前，不知被告許
    卿卿有簽立A 同意書將京懋公司對於陽信公司之工程款債權
    讓與羅信富云云。然京懋公司於96年8 月間因缺錢周轉，由
    被告許卿卿、陳明良向羅信富、吳珀昌借款，並應羅信富、
    吳珀昌之要求，於96年8 月30日簽立A 同意書，將京懋公司
    對於陽信公司之1000萬元工程款債權讓與羅信富作為借款之
    擔保乙節，業經證人許卿卿於偵查中證述：因京懋公司缺錢
    ，為公司營運周轉，被告陳明良請伊向吳珀昌借錢，乃將同
    一筆工程款讓與不同人等語（見偵三卷第137 至138 頁），
    於審判中結證稱：當時伊等向所有友人借款均無法借得款項
    ，被告陳明良遂向伊表示陽信公司之工程款可替京懋公司籌
    措周轉金，並請伊向羅信富借款，伊即與被告陳明良在京懋
    公司簽立A 同意書，當時京懋公司2 位會計、羅信富亦在場
    ，而在伊簽立A 同意書後，羅信富即借款予京懋公司等語（
    見院二卷第169 至170 頁）明確；核與證人羅信富於審判中
    證稱：被告許卿卿、陳明良於96年初向伊借款數百萬元，之
    後京懋公司借款金額較高，伊無如此大筆款項，故介紹吳珀
    昌予京懋公司，經被告許卿卿及陳明良同意簽立A 同意書以
    作為借款之擔保後，被告許卿卿及陳明良即將該同意書郵寄
    予蔡榮科，經陽信公司同意後，吳珀昌再借款予京懋公司，
    當時京懋公司欠伊等之債務已逾1000萬元，但因陽信公司之
    工程款僅有900 餘萬元，故記載同意轉讓1000萬元，以表示
    將所有工程款全部讓與伊等語（見院二卷第163 至164 、
    165 、166 至167 頁反面），證人吳珀昌於審判中證述：伊
    前前後後借款予京懋公司約1000餘萬元，當初係被告許卿卿
    向伊借款，伊向被告許卿卿、陳明良表示必須京懋公司發文
    給蔡榮科，伊才會借款給京懋公司，伊與被告許卿卿、陳明
    良在京懋公司有討論將京懋公司對於陽信公司之工程款讓與
    伊等語（見院二卷第136 頁、137 頁反面、138 頁反面）並
    無二致，顯見被告許卿卿、陳明良對於京懋公司於96年8 月
    間，有向吳珀昌借款乙事知之甚詳，被告許卿卿、陳明良並
    於同年月30日當羅信富面簽立A 同意書作為擔保，至為明確
    。被告陳明良辯稱其對於簽立A 同意書之事均不知情云云，
    尚難憑取。
  3.況徵諸證人蔡榮科於偵查中證稱：於蔡承翰持800 萬元之發
    票至陽信公司後，伊即以電話與被告陳明良確認，之後遂將
    附表編號1 、2 所示之支票交付予蔡承翰，96年12月間，伊
    與被告陳明良在高雄市政府見面，被告陳明良亦有表示因京
    懋公司欠羅信富錢，故可將附表編號3 、4 所示之尾款共57
    萬元支付予羅信富等語（見偵三卷第67至68頁），於本院審
    理中具結證稱：伊交付附表編號1 、2 所示之800 萬元支票
    前，有先打電話詢問被告陳明良及羅信富可否將錢交予蔡承
    翰，被告陳明良及羅信富均答稱可以，在此之前，被告陳明
    良於96年8 月30日有書立A 同意書，並將該同意書郵寄給伊
    ，伊於96年8 月30日收到該同意書，之後碰到被告陳明良有
    再向其確認，電話中亦有討論此事等語（見院二卷第153 至
    153 頁反面、155 至157 、158 頁反面），益見被告陳明良
    早於96年8 月30日時，即已知悉京懋公司有簽立A 同意書，
    且同意蔡榮科於96年12月2 日交付附表編號1 、2 所示之支
    票予蔡承翰，於97年5 月10日交付附表編號3 、4 所示之支
    票予羅信富無疑。復參以證人即共同被告陳明良於審判中證
    述：被告許卿卿開立A 同意書時有告知伊，伊並未阻止被告
    許卿卿，96年12月間，蔡榮科有再打電話詢問伊是否知道京
    懋公司將對於陽信公司之工程款債權讓與羅信富，伊答覆蔡
    榮科老闆要這樣就照做，伊未要求蔡榮科保留600 萬元予告
    訴人，又因A 同意書之緣故，致京懋公司違背與告訴人約定
    之同步付款精神等情（見院二卷第208 至209 頁反面），更
    可徵被告陳明良主觀上明知京懋公司已將對於陽信公司之工
    程款債權讓與告訴人，復將同筆債權讓與羅信富，致告訴人
    無法取得工程款，殆無疑義。
  (三)再者，李欣龍於97年1 月間電詢陽信公司負責人蔡榮科，發
    現京懋公司對陽信公司之工程款800 萬元業經羅信富領走，
    經詢問被告陳明良後，被告陳明良於97年1 月10日簽立B 同
    意書，將京懋公司對陽信公司剩餘之140 萬元工程款讓與告
    訴人；而許卿卿於同年2 月3 日，亦以個人名義及孫山永名
    義簽立C 同意書，將京懋公司對文健公司之工程款讓與吳珀
    昌及告訴人，然被告孫山永早於97年1 月3 日簽立D 讓渡契
    約書，將對文健公司之工程款420 萬元、對瑞鋒公司之工程
    款185 萬元讓與吳珀昌各節，為被告許卿卿、陳明良坦認在
    卷，核與證人李欣龍、吳珀昌於偵查中之證述大致相符，且
    有B 同意書、C 同意書、D 讓渡契約書各1 份附卷可按（偵
    一卷第6 、23頁、偵三卷第189 頁），前揭事實堪信為真。
  (四)又京懋公司於96年初向羅信富、吳珀昌借款前，即已無法再
    向銀行借款，因而分別自96年初、96年8 月間陸續向羅信富
    、吳珀昌借款等情，亦經被告許卿卿、陳明良供認不諱（見
    院二卷第172 頁至172 頁反面、176 至176 頁反面、206 頁
    反面至207 頁），並經證人羅信富、吳珀昌證述屬實（見院
    二卷第136 、163 、165 頁）；而羅信富、吳珀昌確有借款
    予京懋公司乙節，並經證人蔡承翰、傅素貴、黃建文於另案
    民事事件中證述明確（見調院二卷第122 至123 頁），且有
    京懋公司土地銀行枋寮分行活期存款存摺交易明細、京懋公
    司華南銀行活期存款存摺交易明細各1 份在卷可考（見調院
    二卷第46至106 頁），足信京懋公司於96年初即因財務狀況
    不佳，無法以正常程序向銀行借款，必須向私人借貸以清償
    京懋公司債務無訛。被告許卿卿、陳明良既明知京懋公司於
    96年初財務狀況即已不佳，且必須陸續向羅信富、吳珀昌等
    私人借款以清償京懋公司其他債務，竟仍於96年7 月間與告
    訴人簽立系爭供料合約書，向告訴人購買價值954 萬元之瀝
    青混凝土9000噸，並遊說告訴人之總經理李欣龍將付款方式
    改為「俟業者領款後即付款」，則告訴人於京懋公司自陽信
    公司取得「高雄市新建工程」工程款後，即可立即取得貨款
    ，待告訴人於96年7 月間至同年8 月24日，陸續交付價值
    599 萬5584元之瀝青混凝土予京懋公司後，被告許卿卿、陳
    明良復因京懋公司財務狀況遲未改善，再向羅信富、吳珀昌
    借款，並簽立A 同意書，同意將京懋公司原約定用以給付告
    訴人貨款之工程款債權讓與羅信昌，之後被告陳明良、許卿
    卿為安撫告訴人，又分別於97年1 月10日、同年2 月3 日簽
    立B 同意書、C 同意書，然上開同意書內記載京懋公司讓與
    告訴人陽信公司工程款140 萬元及文健公司之工程款，早於
    96年8 月30日、97年1 月3 日讓與羅信富、吳珀昌，由此可
    見，被告許卿卿、陳明良自始無欲給付告訴人貨款，渠等主
    觀上具有詐欺告訴人之意，彰彰甚明。被告許卿卿之辯護人
    辯稱本件純屬單純之民事糾葛，要屬無稽。
  (五)綜上，本案事證明確，被告許卿卿、陳明良詐欺犯行事證明
    確，應依法論科。
二、核被告許卿卿、陳明良所為，均係犯刑法第339 條第1 項之
    詐欺取財罪。被告許卿卿、陳明良就上開犯行，具有犯意聯
    絡及行為分擔，應論以共同正犯。爰審酌被告許卿卿、陳明
    良分別為京懋公司之監察人、總經理，均實際經營京懋公司
    業務，明知京懋公司於96年初即已陷入財務困難，必須不斷
    向羅信富借款清償京懋公司債務，實際上無任何償債能力，
    竟仍於96年7 月間向告訴人弘一瀝青公司訂購價值高達954
    萬元之瀝青混凝土9000噸，並要求將付款方式改為相對付款
    ，而被告許卿卿、陳明良在明知依系爭供料合約書，京懋公
    司對於陽信公司之「高雄市新建工程」工程款應給付予告訴
    人後，竟又將京懋公司對陽信公司之工程款債權讓與羅信富
    ，嗣為安撫告訴人之總經理李欣龍，復與李欣龍約定同意將
    京懋公司對陽信公司之剩餘工程款債權及對文健公司之工程
    款債權讓與告訴人，然上開債權均早在被告許卿卿、陳明良
    簽立B 同意書、C 同意書前，即已讓與羅信富、吳珀昌，顯
    見被告許卿卿、陳明良係有計畫性地詐欺告訴人，且迄今未
    與告訴人達成和解賠償告訴人所受之損失，犯後亦始終否認
    犯行，試圖推卸責任，所為實值非難，惟念及被告許卿卿前
    無任何犯罪前科，被告陳明良前未因故意犯罪受有期徒刑以
    上刑之宣告，有渠等臺灣高等法院被告前案紀錄表各1 份在
    卷可佐，並考量告訴人因詐欺而給付之瀝青混凝土價值高達
    599 萬5584元，兼衡被告2 人之教育程度、家庭經濟狀況，
    分別量處如主文所示之刑，以資嚴懲。
貳、被告孫山永無罪部分：
一、公訴意旨略以：被告孫山永係京懋公司負責人，其明知京懋
    公司於96年間已無任何支付能力，未來營業所可能收得之工
    程款，將依其與同案被告許卿卿、陳明良自96年8 月30日至
    97 年1月3 日止所簽發之同意書及授權書，由蔡承翰、羅信
    富及吳珀昌全數收取，分毫不會流入京懋公司。詎仍意圖為
    自己不法之所有，基於詐欺取財之犯意聯絡與行為分擔，為
    遂行詐騙廠商貨品以施作其他工程賺取現金抵債之目的，於
    96年7 月間，指派陳明良出面向告訴人弘一瀝青公司購買價
    值總計599 萬5584元之瀝青混凝土9000噸，同時由陳明良對
    告訴人之總經理李欣龍謊稱：京懋公司已取得陽信公司之「
    高雄市新建工程」，待取得陽信公司1000萬元之工程款，隨
    即支付告訴人貨款，李欣龍回報後，告訴代理人李忠明因而
    陷於錯誤，於96年7 月7 日偕同李欣龍前去與被告孫山永簽
    立載明「付款方式為以上工地相抵後結帳，月結45天票期」
    之系爭供料合約書，許卿卿為徹底排除李忠明之疑慮、加速
    告訴人出貨之速度以遂行其詐欺取財意圖，竟將系爭供料合
    約書上之付款方式欄內之「月結45天票期」塗去，改以手寫
    之「待業者領款後即付款」，再蓋上被告孫山永之印章，告
    訴代理人及李欣龍至此徹底相信被告孫山永、許卿卿及陳明
    良，依約陸續自7 月7 日至8 月24日間，如數將9000噸「瀝
    青混擬土」運交京懋公司。然告訴人嗣向京懋公司請求付款
    時，突然發覺被告孫山永、陳明良早於12月間，將上開陽信
    公司所付之工程款即附表編號1 、2 所示面額共800 萬元之
    支票2 紙讓與蔡承翰抵債，李欣龍遂向陽信公司負責人蔡榮
    科求證，得知首揭工程尚有140 萬元之尾款未支付，遂多次
    請求被告孫山永、陳明良出面處理。惟被告孫山永及許卿卿
    避不見面，僅推由陳明良出面敷衍，陳明良竟於97年1 月10
    日，將上述140 萬元之債權讓與告訴人，並簽發B 同意書1
    紙作為憑證，授權告訴人直接向陽信公司領取。惟該筆140
    萬元之工程款，早為羅信富持被告孫山永於96年8 月30 日
    所簽發之A 同意書捷足先登。被告孫山永及許卿卿又推由陳
    明良出面，與告訴人於97年1 月24日，約定文健公司、瑞鋒
    公司之未收工程款項將交由告訴人收取，然文健公司、瑞鋒
    公司應支付予京懋公司之工程款，又因吳珀昌以京懋公司之
    債主名義收取一空，告訴代理人至此始知受騙，而受有財產
    上之損害，因認被告孫山永亦共同涉犯刑法第339 條第1項
    之詐欺取財罪等語。
二、按被告未經審判證明有罪確定前，推定其為無罪；犯罪事實
    ，應依證據認定之，無證據不得認定犯罪事實。又不能證明
    被告犯罪或其行為不罰者，應諭知無罪之判決，刑事訴訟法
    第154 條、第301 條第1 項分別定有明文。次按事實之認定
    ，應憑證據，如未能發現相當證據，或證據不足以證明，自
    不能以推測或擬制之方法，為裁判基礎；且認定不利於被告
    之事實須依積極證據，苟積極證據不足為不利於被告事實之
    認定時，即應為有利於被告之認定；另認定犯罪事實所憑之
    證據，雖不以直接證據為限，間接證據亦包括在內，然而無
    論直接證據或間接證據，其為訴訟上之證明，須於通常一般
    之人均不致有所懷疑，而得確信其為真實之程度者，始得據
    為有罪之認定，倘其證明尚未達到此一程度，而有合理之懷
    疑存在而無從使事實審法院得有罪之確信時，即應由法院為
    諭知被告無罪之判決（最高法院40年台上字第86號、30年台
    上字第816 號、76年台上字第4986號分別著有判例參照）。
三、公訴意旨認被告孫山永共同涉犯詐欺取財罪嫌，無非係以被
    告孫山永於偵查中之供述、同案被告許卿卿、陳明良於偵查
    中之供述、告訴代理人李忠明於偵查中之指訴、證人即告訴
    人總經理李欣龍、證人即陽信公司負責人蔡榮科於偵查中之
    證述、告訴人陳添翼之指訴、證人陳俊琪、邱素敬、李慶賢
    於臺灣屏東地方法院檢察署97年度偵字第1687號、2164號案
    件之證述、京懋公司債權會議紀錄表、D 讓渡契約書、高雄
    市政府工程採購契約、訂購合約書、結算明細表、統一發票
    、付款支出簽收單、A 同意書、系爭供料合約、告訴人之銷
    貨單、B 同意書、京懋公司基本資料查詢、誠大聯合會計記
    帳士事務所提出之說明書及京懋公司財務報表、臺灣屏東地
    方法院97年度訴字第460 號民事判決、京懋公司票據信用資
    訊連結作業資料，為其論據。
四、程序方面：
    按被告以外之人於審判外之言詞或書面陳述，除法律有規定
    者外，不得作為證據；被告以外之人於審判外之陳述，雖不
    符同法第159 條之1 至第159 條之4 之規定，但經當事人於
    審判程序同意作為證據，法院審酌該言詞陳述或書面陳述作
    成時之情況，認為適當者，亦得為證據，刑事訴訟法第159
    條第1 項、第159 條之5 第1 項分別定有明文。本判決所引
    用之傳聞證據，均經本院依法踐行調查證據程序，當事人於
    審判程序亦同意作為證據，本院審酌證據資料作成時之情況
    ，並無違法不當及證明力明顯過低之瑕疵，且無依法應排除
    其證據能力之情形，認以之作為證據應屬適當，故有證據能
    力。
五、實體方面：
    訊之被告孫山永固坦承為京懋公司之登記負責人，惟堅詞否
    認有何詐欺取財犯行，辯稱：伊僅係京懋公司之名義負責人
    ，京懋公司之事務均係由陳明良處理，伊對京懋公司之營運
    均不知情等語。經查：
  (一)被告孫山永為京懋公司之登記負責人，D 讓渡契約書上之「
    孫山永」簽名係被告孫山永本人簽立，而系爭供料合約書上
    孫山永之印章則係許卿卿所蓋印，C 同意書上之「孫山永」
    簽名亦係許卿卿書寫等情，為被告孫山永坦認不諱，並經證
    人李欣龍、陳明良、許卿卿證述在卷，且有京懋公司基本資
    料查詢2 份、C 同意書、D 讓渡契約書各1 份在卷可參（見
    偵一卷第23頁、偵三卷第9 至10、189 頁），而經本院比對
    許卿卿當庭書立之「孫山永」三字與C 同意書上同意人欄內
    「孫山永」三字，二者字體型態、運筆力道、局部形式等均
    高度雷同，足認C 同意書上之「孫三永」三字確係許卿卿所
    簽立，是上開事實堪以認定。
  (二)參以被告孫山永始終否認有處理京懋公司事務，證人即同案
    被告許卿卿、陳明良亦證稱被告孫山永並未簽立系爭供料合
    約書、A 同意書（見院二卷第169 、204 、208 頁），證人
    許卿卿並結證稱：京懋公司之文件大部分係由伊替被告孫山
    永處理等語（見院二卷第173 頁反面至174 頁），於另案刑
    事案件偵查中供稱：被告孫山永未處理京懋公司之事等語（
    見調偵一卷第41頁反面），證人陳明良則證稱：被告孫山永
    很少去京懋公司，其僅係名義負責人等語（見院二卷第213
    至213 頁反面），是被告孫山永是否確有實際處理京懋公司
    業務，並知悉許卿卿、陳明良以其名義與告訴人簽立系爭供
    料合約書，誠有疑問。又吳珀昌、羅信富未曾與被告孫山永
    接觸，出面向吳珀昌、羅信富借款及同意讓與京懋公司對其
    他公司工程款債權之人為許卿卿及陳明良，亦經證人吳珀昌
    、羅信富於偵查、本院審理中證述屬實（見偵三卷第207 、
    208 頁、院二卷第137 至137 頁反面、139 、163 、164 頁
    ），證人李欣龍於偵查、審判中亦均表示與其簽約之人為被
    告許卿卿及陳明良，未曾見過被告孫山永等語（見偵二卷第
    15 至16 頁、偵三卷第133 、209 頁、院二卷第64頁反面）
    ，證人蔡榮科於偵查中並證稱：京懋公司之財務係許卿卿掌
    管，未曾見過被告孫山永，伊均係向陳明良接洽工程事宜，
    故伊僅向被告陳明良確認是否讓與京懋公司對陽信公司之工
    程款予羅信富等語（見偵三卷第66、68頁），於本院審理中
    結證稱：伊未曾與被告孫山永接觸，伊均係與陳明良洽談訂
    購合約，伊僅有詢問過陳明良有無簽立A 同意書及是否將附
    表編號1 、2 所示之支票共800 萬元交付予蔡承翰，伊在偵
    查中證稱被告孫山永曾答應要替其繳納履約保證金並不正確
    ，實際上應該是許卿卿等語（見院二卷第152 頁反面至153
    頁反面、155 、156 、157 至157 頁反面），綜上證人證詞
    相互勾稽，足見被告孫山永就簽立系爭供料合約書、籌措京
    懋公司資金及讓與京懋公司對於其他公司之工程款債權等事
    項，均未與李欣龍、蔡榮科、羅信富、吳珀昌交涉。
  (三)另證人陳添翼於偵查中亦指訴：伊自始自終均未與被告孫山
    永接觸，伊均係與許卿卿、陳明良聯絡借款事宜（見偵二卷
    第16至17頁、偵三卷第132 、205 頁），證人陳陳俊琪、邱
    素敬、李慶賢於警詢、偵查中則未證稱被告孫山永為京懋公
    司之實際負責人，是檢察官所舉證人之證述，尚難認定被告
    孫山永實際上有為本案之詐欺犯行。至於系爭供料合約、A
    同意書、B 同意書、C 同意書均非被告孫山永所簽立，已如
    前述，自難作為認定被告孫山永有詐欺告訴人犯行之證據。
    另高雄市政府工程採購契約、訂購合約書、結算明細表各1
    份，僅可證明陽信公司有向京懋公司訂購瀝青混凝土；告訴
    人之銷貨單，亦僅能認定告訴人有交付銷貨單所示數量之混
    凝土予京懋公司；而統一發票、付款支出簽收單，係證明蔡
    承翰有持統一發票向陽信公司領取附表編號1 、2 所示共
    800 萬元之支票、羅信富則領取附表編號3 、4 所示共57萬
    元之支票；京懋公司債權會議紀錄表係證明京懋公司有與債
    權人協商處理債務，均無法證明被告孫山永對於許卿卿、陳
    明良詐欺告訴人乙事知情。又誠大聯合會計記帳士事務所提
    出之說明書及京懋公司財務報表、京懋公司基本資料查詢、
    京懋公司票據信用資訊連結作業資料各1 份，僅能證明京懋
    公司之財務狀況，無法證明被告孫山永有實際經營京懋公司
    ；臺灣屏東地方法院97年度訴字第460 號民事判決亦僅能證
    明京懋公司與吳珀昌間確有債權債務關係存在，均無從證明
    被告孫山永為京懋公司之實際負責人，知悉許卿卿、陳明良
    有與告訴人簽立系爭供料合約書乙事。此外，D 讓渡契約書
    固係被告孫山永本人所簽立，然因被告孫山永不知京懋公司
    有與告訴人簽立系爭供料合約書，對於許卿卿、陳明良有簽
    立A 同意書，致告訴人無法取得貨款乙事亦不知情，其於本
    院準備程序中並自承：伊簽立D 讓渡契約書，係吳珀昌至其
    住處要求伊簽立，伊對於告訴人工程款之事均不清楚等語（
    見院一卷第25頁反面），則被告孫山永基於京懋公司登記負
    責人之身分簽立D 讓渡契約書，自難認定其有何明知京懋公
    司積欠告訴人貨款，而故意將京懋公司對於其他公司之工程
    款債權讓與吳珀昌之意甚明。
四、綜上所述，檢察官所舉前開證據，尚不足使本院達於通常一
    般之人均不致有所懷疑，而得確信其為真實之程度，則依罪
    證有疑利於被告之原則，即不得遽為不利於被告孫山永之認
    定。此外，復查無其他積極證據足資認定被告孫山永有何檢
    察官所指與許卿卿、陳明良共同詐欺取財之犯行，揆諸前開
    說明，本件被告孫山永被訴共同詐欺取財之犯行，要屬不能
    證明，自應為被告孫山永無罪之諭知。
據上論斷，應依刑事訴訟法第299 條第1 項前段、第301 條第1
項，刑法第28條、第339 條第1 項，刑法施行法第1 條之1 ，判
決如主文。
本案經檢察官陳筱茜到庭執行職務。
中    華    民    國  100     年    8     月    5     日
                刑事第十五庭  審判長法  官  莊珮君
                                    法  官  許勻睿
                                    法  官  吳佳樺
以上正本證明與原本無異。
如不服本判決應於收受送達後10日內向本院提出上訴書狀，並應
敘述具體理由；如未敘述上訴理由者，應於上訴期間屆滿後20日
內向本院補提理由書（均須按他造當事人之人數附繕本）「切勿
逕送上級法院」。
中    華    民    國  100     年    8     月    5     日
                                    書記官  陳恩慈
附錄本案論罪科刑之法條：
中華民國刑法第339條
（普通詐欺罪）
意圖為自己或第三人不法之所有，以詐術使人將本人或第三人之
物交付者，處5 年以下有期徒刑、拘役或科或併科1 千元以下罰
金。
以前項方法得財產上不法之利益或使第三人得之者，亦同。
前二項之未遂犯罰之。
附表：
┌──┬─────┬─────┬─────┬──────┬─────┐
│編號│支票號碼  │支票金額  │受款人    │發票日期    │付款人    │
│    │          │（新臺幣）│          │（民國）    │          │
├──┼─────┼─────┼─────┼──────┼─────┤
│1   │EU0000000 │400萬元   │京懋公司  │97年1月5日  │陽信公司  │
├──┼─────┼─────┼─────┼──────┼─────┤
│2   │EU0000000 │400萬元   │京懋公司  │97年1月15日 │陽信公司  │
├──┼─────┼─────┼─────┼──────┼─────┤
│3   │AC0000000 │50萬元    │京懋公司  │97年5月15日 │陽信公司  │
├──┼─────┼─────┼─────┼──────┼─────┤
│4   │EU0000000 │7萬元     │京懋公司  │97年8月10日 │陽信公司  │
└──┴─────┴─────┴─────┴──────┴─────┘